【裁判字號】    98,易,87
【裁判日期】    980914
【裁判案由】    侵占等
【裁判全文】
臺灣基隆地方法院刑事判決                98年度易字第87號
公  訴  人  臺灣基隆地方法院檢察署檢察官
被      告  乙○○
上列被告因侵占等案件，經檢察官提起公訴（97年度偵緝字第56
3號、564 號），本院判決如下：
    主  文
乙○○意圖為自己不法之所有，而侵占自己持有他人之物，累犯
，處有期徒刑捌月，減為有期徒刑肆月，如易科罰金，以銀元
佰元即新臺幣玖佰元折算壹日。
被訴詐欺部分無罪。
    事  實
一、乙○○前因違反山坡地保育利用條例、廢棄物清理法等案件
    ，分別經臺灣高等法院判處有期徒刑7 月、1 年，嗣並經臺
    灣高等法院於91年9 月30日以91年度聲字第1227號裁定應執
    行有期徒刑1 年5 月確定，嗣於92年7 月11日縮短刑期假釋
    出監並交付保護管束，保護管束至92年7 月25日期滿，假釋
    未經撤銷，未執行之刑以已執行論（構成累犯）。
二、乙○○猶不知悔改，其係丁○○所經營三葉營造有限公司（
    址設：台北縣瑞芳鎮○○路189 號）之下游包商，於民國94
    年6 月間，丁○○因標得基隆河瑞芳區段楓瀨堤防工程，需
    取得6 萬立方米（市價約新台幣560 萬元）之廢土證明書以
    供棄置廢土，乙○○向丁○○表示可代為尋覓合法棄土場，
    作為該公司工地所挖掘之廢土棄置場所，丁○○遂先行委請
    乙○○交付360 萬元予位於台北市○○路○ 段底「希望城堡
    土石方資源處理場（下稱希望城堡處理場）」，作為購買4
    萬米棄土證明書之代價，丁○○復於同年7 、8 月間，在三
    葉營造有限公司簽發付款人為彰化商業銀行瑞芳分行、發票
    人為三葉營造有限公司、支票號碼為CL0000000 號、發票日
    為95年1 月30日、票額為140 萬元之支票及付款人為彰化商
    業銀行瑞芳分行、發票人為三葉營造有限公司、支票號碼為
    CL0000000 號、發票日為94年12月30日、票額為160 萬元支
    票2 紙予乙○○，作為購買希望城堡處理場2 萬米棄土證明
    書之代價，乙○○於取得上開支票後，竟基於意圖為自己不
    法所有之犯意，並未交付希望城堡處理場，而予侵占入己，
    而於94年12月下旬持前揭140 萬元之支票，至位於台北市○○區○○街24號號1 樓甲○○住處，佯稱需現金週轉，致甲○○陷於錯誤，向甲○○借得120 餘萬元之款項後供己花用
    ，再持前揭160 萬元之支票，向庚○○佯稱欲給付司機費用
    需現款為由，致庚○○陷於錯誤而應允之，如數借予乙○○
    160 萬元，嗣屆期經甲○○、庚○○提示時均遭退票未獲付
    款，向其追索，遍尋無著亦避不見面，甲○○、庚○○始知
    受騙。
三、案經丁○○、甲○○訴請臺灣基隆地方法院檢察署檢察官偵
    查起訴。
    理  由
壹、有罪部分：
甲、證據能力部分：
    按被告以外之人於審判外之言詞或書面陳述，雖不符刑事訴
    訟法第159 條之1 至第159 條之4 之規定，然經當事人於審
    判程序同意作為證據，法院審酌該言詞陳述作成時之情況，
    認為適當者，亦得為證據，刑事訴訟法第159 條之5 第1 項
    定有明文。當事人、代理人或辯護人於法院調查證據時，知
    有刑事訴訟法第159 條第1 項不得為證據之情形，而未於言
    詞辯論終結前聲明異議者，視為有前項之同意，同條第2 項
    亦有明定。本案據以認定被告犯罪事實之證據，部分屬於傳
    聞證據，惟檢察官、被告就該等證據，於本院審理程序時均
    未爭執其證據能力，且迄於言詞辯論終結前復未聲明異議，
    而本院審酌並無違法取證之瑕疵，亦認以之作為證據為適當
    ，故依刑事訴訟法第159 條之5 第1 項、第2 項之規定，該
    等傳聞證據均具備證據能力而得作為證據，合先敘明。
乙、實體部分：
一、前揭關於如何侵占丁○○簽發三葉營造有限公司票額分別為
    140 、160 萬元之支票2 紙之犯罪事實，業據被告坦承不諱
    ，核與證人即告訴人丁○○、甲○○於偵訊、本院審理時之
    證言，告訴代理人陳英鳳、證人葉真妮、凌台然、游秋娟於
    偵訊時、證人庚○○、辛○○於偵訊、本院審理時之證言，
    證人壬○○、己○○、戊○○、丙○○於本院審理時之證言
    相符，並有卷附支票影本、彰化商銀支票存款交易明細查詢
    、彰化商業銀行瑞芳分行97年3 月28日、97年8 月13日函暨
    附件、台北市希望城堡土石方資料處理場收容承諾證明書、
    基隆河瑞芳區段楓瀨堤防工程剩餘土方處理照片、營建工程
    剩餘土石方處理紀錄表、和解書、臺灣票據交換所97年8 月
    4 日、97年8 月22日函暨附件、永豐商業銀行汐止分行97年
    8 月5 日、97年8 月13日函、台灣板橋地方法院板橋簡易庭
    調解筆錄、民事支付命令聲請狀、華南商業銀行基隆分行98
    年8 月17日函、彰化銀行瑞芳分行98年8 月18日函暨附件、
    和解書、安泰商業銀行代收票據憑摺、97年度偵續一字第5
    號陳報狀、支票存根、計算利息計算紙等在卷可稽，足徵被
    告自白核與事實相符，，是被告侵占犯行足堪認定，其事證
    明確，應依法論科。
二、論罪科刑：
  (一)刑法於民國94年2 月2 日修正公布，95年7 月1 日施行（下
    稱新法；修正前刑法下稱舊法），新法第2 條第1 項之規定
    ，係規範行為後法律變更所生新舊法律比較適用之準據法，
    於新法施行後，應適用新法第2 條第1 項之規定，為「從舊
    從輕」之比較。本案之新舊法比較詳如附表所示。
  (二)核被告所為，係犯刑法第335 條第1 項之侵占罪。被告有事
    實欄一、所載之前案紀錄暨科刑執行情形，有臺灣高等法院
    被告前案紀錄表在卷可稽，其於受有期徒刑之執行完畢後，
    5 年內故意再犯有期徒刑以上之本罪，為累犯，應依刑法第
    47條第1 項之規定加重其刑。本院審酌被告並無重大不良素
    行，其利用媒介尋覓合法棄土場之便侵占丁○○簽發之支票
    ，雖不足取，且於偵查中否認犯行，未見悔意，然於本院審
    理時終能坦然面對錯誤，並與告訴人丁○○達成和解賠償損
    害，犯後態度尚稱良好等一切情狀，量處如主文所示之刑。
  (三)另按犯罪在96年4 月24日以前，除中華民國96年罪犯減刑條
    例另有規定外，有期徒刑、拘役或罰金，減其刑期或金額2
    分之1 ；又犯刑法第335 條之罪，經宣告逾有期徒刑1 年6
    月之刑者，不予減刑；另該條例施行前，經通緝而未於96年
    12月31日以前自動歸案接受偵查、審判或執行者，不得依該
    條例減刑；再者，依該減刑條例應減刑之罪，未經判決確定
    者，於裁判時，減其宣告刑，依前項規定裁判時，應於判決
    主文同時諭知其宣告刑及減得之刑，96年7 月16日施行之中
    華民國96年罪犯減刑條例第2 條第1 項第3 款、第3 條第1
    項第15款、第5 條及第7 條分別定有明文。次按減刑後之易
    科罰金或易服勞役之折算標準，仍宜照原標準定之（法院辦
    理96年減刑案件應行注意事項第16項可資參照）。本件被告
    所為上開犯行，係於96年4 月24日以前所為，固係犯刑法第
    335 條第1 項之罪，惟未經宣告逾有期徒刑1 年6 月之刑，
    即與上開減刑條例第3 條之規定不符，又被告雖因本案於97
    年7 月21日經臺灣基隆地方法院檢察署檢察長發布通緝，於
    97年12月1 日為警緝獲，此有上開檢察署通緝書及內政部警
    政署航空警察局台北分局通緝案件移送書在卷供參，然因被
    告係於上開減刑條例施行後始遭通緝，即與該減刑條例第5
    條之規定不符，是不受該條不予減刑之限制，復另無該減刑
    條例所定不予減刑之事項，故應依前開減刑條例第2 條第1
    項第3 款之規定予以減刑，並依據法院辦理96年減刑案件應
    行注意事項第16項之規定，依原定標準諭知易科罰金之折算
    標準。
貳、無罪部分：
一、公訴意旨另謂：被告乙○○於侵占取得上開票額分別為140
    、160 萬元之2 紙支票後，竟基於意圖為自己不法所有之犯
    意，並未交付希望城堡處理場，而予侵占入己，而於94年12
    月下旬持前揭140 萬元之支票，至位於台北市○○區○○街
    24號號1 樓甲○○住處，佯稱需現金週轉，致甲○○陷於錯
    誤，向甲○○借得120 餘萬元之款項後供己花用，再持前揭
    160 萬元之支票，向庚○○佯稱欲給付司機費用需現款為由
    ，致庚○○陷於錯誤而應允之，如數借予乙○○160 萬元，
    嗣屆期經甲○○、庚○○提示時均遭退票未獲付款，向其追
    索，遍尋無著亦避不見面，甲○○、庚○○始知受騙，因認
    被告乙○○另涉有刑法第339 條第1 項詐欺罪嫌。惟查，侵
    占罪於侵占財物後，在出賣侵占物之場合，雖亦不無詐欺之
    意思及形式，但其終極目的係在處分侵占物即贓物，對於買
    主自無所謂詐欺取財，因而於侵占罪外，殊難更以論以詐欺
    罪（最高法院41年台非字第52號判例足參）。是被告乙○○
    侵占丁○○簽發上開票額分別為140 、160 萬元之2 紙支票
    後，持之分別向甲○○、庚○○調現處分贓物之行為，依照
    上述判例意旨，被告此部分之行為，公訴意旨認另構成詐欺
    罪嫌，容有未洽，自應為無罪之諭知。
據上論斷，應依刑事訴訟法第299 條第1 項前段、第301 條第1
項，刑法第2 條第1 項、第335 條第1 項、第47條第1 項、第41
條第1 項前段，罰金罰鍰提高標準條例第1 條前段，修正前罰金
罰鍰提高標準條例第2 條，現行法規所定貨幣單位折算新臺幣條
例第2 條，中華民國96年罪犯減刑條例第2 條第1 項第3 款、第
7 條、第9 條。
本案經檢察官鄭雅方到庭執行職務。
中    華    民    國    98    年    9    月    14     日
                  刑事第三庭審判長法    官  鄭景文
                                  法    官  陳姵君
                                  法    官  黃永定
以上正本證明與原本無異。
如不服本判決應於收受送達後10日內向本院提出上訴書狀，並應
敘述具體理由；其未敘述上訴理由者，應於上訴期間屆滿後20日
內向本院補提理由書（均須按他造當事人之人數附繕本）「切勿
逕送上級法院」。
中    華    民    國    98    年    9    月    14    日
                            書 記 官  劉珍珍
附錄論罪法條：
國刑法第335條
I意圖為自己或第三人不法之所有，而侵占自己持有他人之物者
  ，處5 年以下有期徒刑、拘役或科或併科1 千元以下罰金。
II前項之未遂犯罰之。
附表：
┌──┬───────────┬───────────┬──────┬─────────┐
│編號│     新法規定         │      舊法規定        │個別比較結果│    理由及根據    │
├──┼───────────┼───────────┼──────┼─────────┤
│ 一 │第335條第1項          │第335條第1項          │刑法第335條 │1.新法第33條第5款 │
│    │意圖為自己或第三人不法│意圖為自己或第三人不法│第1項（條文 │  規定罰金刑為新臺│
│    │之所有，而侵占自己持有│之所有，而侵占自己持有│本身未作修正│  幣1,000 元以上，│
│    │他人之物者，處5 年以下│他人之物者，處5 年以下│）          │  以百元計算之，新│
│    │有期徒刑、拘役或科或併│有期徒刑、拘役或科或併│            │  法施行後，應依新│
│    │科1 千元以下罰金。    │科1 千元以下罰金。    │            │  法第2條 第1 項之│
│    │                      │                      │            │  規定，適用最有利│
│    │第33條第5 款          │第33條第5 款          │舊法第33條第│  於行為人之法律。│
│    │罰金：新臺幣1,000 元以│罰金：1元以上。       │5款         │2.刑法第335 條第1 │
│    │上，以百元計算之。    │                      │            │  項之罰金刑，依舊│
│    │                      │                      │            │  法之規定，為銀元│
│    │刑法施行法第1條之1    │罰金罰鍰提高標準條例第│罰金罰鍰提高│  10,000元即新臺幣│
│    │中華民國94年1 月7 日刑│1條                   │標準條例第1 │  30,000元以下罰金│
│    │法修正施行後，刑法分則│依法律應處罰金、罰鍰者│條前段      │  ，而依新法之規定│
│    │編所定罰金之貨幣單位為│，就其原定數額得提高為│            │  ，上開法條之罰金│
│    │新臺幣。94年1 月7 日刑│二倍至十倍。但法律依一│            │  貨幣單位為新臺幣│
│    │法修正時，刑法分則編未│定比率規定罰金或罰鍰之│            │  ，且因非屬72年6 │
│    │修正之條文定有罰金者，│數額或倍數者，依其規定│            │  月26日至94年1月7│
│    │自94年1 月7 日刑法修正│。                    │            │  日新增或修正之條│
│    │施行後，就其所定數額提│                      │            │  文，罰金數額提高│
│    │高為三十倍。但72年6 月│現行法規所定貨幣單位折│現行法規所定│  為三十倍，故新法│
│    │26日至94年1 月7 日新增│算新臺幣條例第2條     │貨幣單位折算│  之罰金刑為新臺幣│
│    │或修正之條文，就其所定│現行法規所定金額之貨幣│新臺幣條例第│  30,000元，二者之│
│    │數額提高為三倍。      │單位為圓、銀元或元者，│2條         │  最高罰金數額相同│
│    │                      │以新臺幣元之三倍折算之│            │  ，但最低數額則以│
│    │                      │。                    │            │  舊法對被告較為有│
│    │                      │                      │            │  利，亦即新法並無│
│    │                      │                      │            │  較有利被告之情形│
│    │                      │                      │            │  ，依刑法第2條第1│
│    │                      │                      │            │  項之規定，應適用│
│    │                      │                      │            │  行為時之舊法。  │
│    │                      │                      │            │3.最高法院95年度第│
│    │                      │                      │            │  八次刑事庭會議決│
│    │                      │                      │            │  議三(一)1.參照。  │
│    │                      │                      │            │                  │
├──┼───────────┼───────────┼──────┼─────────┤
│ 二 │第41條第1項           │第41條第1項           │舊法第41條第│1.被告於犯罪時之易│
│    │犯最重本刑為5 年以下有│犯最重本刑為5 年以下有│1項前段     │  科罰金折算標準為│
│    │期徒刑以下之刑之罪，而│期徒刑以下之刑之罪，而│            │  舊法第41條第1 項│
│    │受6 個月以下有期徒刑或│受6 個月以下有期徒刑或│            │  前段，依修正前罰│
│    │拘役之宣告者，得以新臺│拘役之宣告，因身體、教│            │  金罰鍰提高標準條│
│    │幣1,000 元、2,000 元或│育、職業或家庭之關係或│            │  例第2 條（現已修│
│    │3,000 元折算一日，易科│其他正當事由，執行顯有│            │  正刪除）之規定，│
│    │罰金。但確因不執行所宣│困難者，得以1 元以上3 │            │  就其原定數額提高│
│    │告之刑，難收矯正之效，│元以下折算一日，易科罰│            │  為100 倍折算一日│
│    │或難以維持法秩序者，不│金。但確因不執行所宣告│            │  ，則本件被告行為│
│    │在此限。              │之刑，難收矯正之效，或│            │  時之易科罰金折算│
│    │                      │難以維持法秩序者，不在│            │  標準，應以銀元  │
│    │                      │此限。                │            │  300 元折算一日，│
│    │                      │                      │            │  經折算為新臺幣後│
│    │                      │罰金罰鍰提高標準條例第│修正前罰金罰│  ，應以新臺幣900 │
│    │                      │2條（現已修正刪除）   │鍰提高標準條│  元折算為一日。比│
│    │                      │依刑法第41條易科罰金或│例第2 條    │  較修正前後之易科│
│    │                      │第42條第2 項易服勞役者│            │  罰金折算標準，新│
│    │                      │，均就其原定數額提高為│            │  法並未較有利於被│
│    │                      │一百倍折算一日；法律所│            │  告，依刑法第2條 │
│    │                      │定罰金數額未依本條例提│            │  第1 項之規定，應│
│    │                      │高倍數，或其處罰法條無│            │  適用舊法第41條第│
│    │                      │罰金刑之規定者，亦同。│            │  1 項前段規定、修│
│    │                      │                      │            │  正前罰金罰鍰提高│
│    │                      │                      │            │  標準條例第2 條等│
│    │                      │                      │            │  規定，定其折算標│
│    │                      │                      │            │  準。            │
│    │                      │                      │            │2.最高法院95年度第│
│    │                      │                      │            │  八次刑事庭會議決│
│    │                      │                      │            │  議三(二)參照。    │
├──┼───────────┼───────────┼──────┼─────────┤
│ 三 │第47條第1項           │第47條                │無須比較    │1.舊法有關累犯之成│
│    │受徒刑之執行完畢，或一│受有期徒刑之執行完畢，│            │  立，不以再犯之罪│
│    │部之執行而赦免後，5 年│或受無期徒刑或有期徒刑│            │  係故意犯罪為限，│
│    │以內故意再犯有期徒刑以│一部之執行而赦免後，5 │            │  然新法則以再犯故│
│    │上之罪者，為累犯，加重│年以內再犯有期徒刑以上│            │  意犯為成立累犯之│
│    │本刑至二分之一。      │之罪者，為累犯，加重本│            │  要件。換言之，若│
│    │                      │刑至二分之一。        │            │  被告再犯者係故意│
│    │                      │                      │            │  犯罪，則修正前、│
│    │                      │                      │            │  後之規定，均成立│
│    │                      │                      │            │  累犯。此部分之新│
│    │                      │                      │            │  舊法規定並無二致│
│    │                      │                      │            │  ，因無刑罰法律之│
│    │                      │                      │            │  變更，無須為新舊│
│    │                      │                      │            │  法之比較。      │
│    │                      │                      │            │2.最高法院95年度第│
│    │                      │                      │            │  八次刑事庭會議決│
│    │                      │                      │            │  議四之反面解釋。│
└──┴───────────┴───────────┴──────┴─────────┘


司法院資訊處製作；財團法人民間司法改革基金會備份。
